臺灣高雄地方法院民事判決　　　　　　　　 93年婚字第257號
原　　　告　　丙○○
訴訟代理人　　周村來律師
　　　　　　　周元培律師
被　　　告　　乙○○
訴訟代理人　　周君強律師
上當事人間離婚事件，本院於民國94年6 月1 日言詞辯論終結，
判決如下：
  主  文
准原告與被告離婚。
訴訟費用由被告負擔。
  事實及理由
一、原告主張：
  (一)兩造於民國87年1 月15日結婚，現婚姻關係仍存續中。婚後
    原告雖竭盡所能照顧、善待被告，但被告仍不知足，原告曾
    於91年9 月27日將新台幣（下同）二百五十萬元現款藏放在
    家中，然於92年2 月22日發現僅剩五十萬餘元，乃質問被告
    該一百九十多萬元之去向，兩造因而發生爭吵，其後原告更
    因上開事件引發腦溢血，而自92年2 月26日起住院一個多月
    。被告於原告住院期間，雖有到醫院探望原告，但未陪伴、
    照顧原告，對原告之病情亦不聞不問，更於原告出院在家療
    養復健期間，認有外籍看護照顧原告生活起居，即未再關懷
    照顧原告。
  (二)又被告明知原告有氣喘病，對二手煙過敏，竟於92年9 月間
    ，故意在原告面前抽煙三次，造成室內煙霧瀰漫，羞辱虐待
    原告，戕害原告之身體。再被告曾於92年8 月18日及之前某
    二日，外出至凌晨一時許始返家，並於返家後猛按門鈴，吵
    醒原告，使原告無法再入眠，復於92年9 月18日7 時許，在
    大華村之住處持鹽酸欲與原告同歸於盡，遭原告拒絕，竟將
    鹽酸潑灑在原告身邊之地上，威脅恐嚇原告，對原告為精神
    上之虐待。
  (三)另被告嫌原告每月給付之生活費太少，竟未經原告同意，即
    於92年7 月7 日持原告之身分證、私章並填寫委託書，至高
    雄市國稅局申請原告之各類所得資料及財產歸戶清單，而持
    之向本院提起給付扶養費訴訟，經本院以92年度重家訴字第
    6 號民事案件審理，原告乃以被告涉犯偽造文書罪嫌向台灣
    高雄地方法院檢察署提出告訴。其後，因原告之財務狀況不
    佳，資產雖有二億多元，但有負債五億多元，每月需繳納甚
    多貸款利息，乃自92年8 、9 月起未再給付被告家庭生活費
    用。
  (四)綜上，被告先因一百九十多萬元與原告發生爭吵，導致原告
    因腦溢血而住院，嗣原告出院後，明知原告怕煙味，且在復
    健康復期間猶應保持清新之空氣，竟開始抽煙，且故意將煙
    噴向客廳，羞辱原告，並將鹽酸潑灑在原告身邊，威脅恐嚇
    原告，更外出至凌晨始返家，猛按門鈴吵醒原告，造成原告
    身體或精神上不可忍受之痛苦，已達不堪同居虐待之程度；
    又除前開行為外，被告於原告住院及在家復健期間，對原告
    冷漠、不關心，未盡照顧義務，且未經原告同意，即持原告
    之身分證、印章，冒領原告之各類所得資料及財產歸戶清單
    ，而起訴請求原告給付扶養費，致使兩造感情更形破裂，無
    回復之可能，爰依民法第1052條第1 項第3 款、第2 項規定
    ，以選擇合併之方式，聲明請求判決准原告與被告離婚等語
    。
二、被告則以：
  (一)被告早年因經歷二次不幸之婚姻，一直欲尋求安適之避風港
    ，同時因看破紅塵，篤信因果報應，而長年吃齋禮佛，於四
    十餘歲後偶有神明附體，乃在佛堂為人看病，未收取分文。
    原告與被告相識之初，亦因氣喘等疾病長年不適，經被告細
    心照顧及以所附神明為其治療，婚後五年來，未再染病，身
    體康復，然原告不思感恩，一再要求被告為其報明牌，以在
    股票市場大發利市，因原告貪得無厭，經常要求被告為其報
    明牌，致被告心理壓力甚大，且有違神明意旨，被告乃拒絕
    原告之要求，原告因而認為被告已失去利用價值而嫌棄被告
    ，一方面斷絕被告之經濟來源，一方面百般凌辱被告。
  (二)兩造婚前曾約定原告婚後每月給付十萬元零用金予被告，然
    原告不久即食言，先降至六萬元，再降至三萬元，且自92年
    5 月起，以已破產負債累累，無力負擔被告生活費為由，未
    再給付生活費予被告，被告為查明究竟，乃至國稅局申請原
    告之財產資料，發現原告財產竟高達三億餘元，乃向法院起
    訴請求原告給付扶養費。
  (三)原告生性吝嗇、脾氣暴躁，為將被告趕走，動輒藉端生事，
    百般凌辱，計較被告所吃之水果，浴室馬桶壞了也不修理，
    甚至故意關掉主臥室之淋浴設備，迫使原告搬到一樓女傭室
    居住，並令大樓守衛詳記被告出入時間，控制被告生活，被
    告年已五十六歲，又無一技之長，為求生活安適而百般隱忍
    ，豈敢對原告為精神虐待。又原告自92年初起，不時翻閱被
    告記事簿偷窺私密，且到處放話說被告有男人，破壞被告名
    譽，不讓被告出門，甚至於被告拜拜後返家時，將被告反鎖
    在門外，叫門甚久才開門，於晚上故意將電視開得很大聲、
    不准關燈，故意不讓被告睡覺，更於92年2 月22日，藉故誣
    賴被告竊取一百九十餘萬元，原告為驅離被告，實已無所不
    用其極。
  (四)原告住院期間，被告有照顧原告，但原告對被告未有好臉色
    ，被告為避免惹原告厭煩，有時只好退避三舍，盡力督促外
    勞好好看護。被告長年吃齋唸佛，從不吸煙，只有一次因一
    再遭被告誣陷，精神上幾近崩潰，為抒解苦悶而向管理員借
    一支煙，在客廳抽了幾口，沒想到原告竟藉此小題大作。另
    被告從未對原告潑灑鹽酸，且原告係趁被告外出時，私自搬
    出大華村住處，事後甚至禁止家人透露行蹤，拒絕被告探視
    ，原告怎能指稱被告未盡照顧責任？
  (五)綜上，原告之訴為無理由，爰聲明請求駁回原告之訴。
三、按夫妻之一方受他方不堪同居之虐待者，得請求離婚，民法
    第1052條第1 項第3 款固有明文，惟該款所謂不堪同居之虐
    待，係指予以身體上或精神上不可忍受之痛苦，致不堪繼續
    同居者而言，如非客觀的已達於此程度，不容夫妻之一方，
    以主觀之見解，任意請求與他方離婚。又所謂虐待尚與偶發
    之傷害行為有間，應就個案狀況，自傷害行為發生之次數及
    程度具體衡量所受侵害之嚴重性，並斟酌兩造之教育程度、
    社會地位及其他情事，是否已危及婚姻關係之維繫以為斷，
    如未逾越一般人所能忍受之程度而有侵害人格尊嚴與人身安
    全者，即不得謂已受不堪同居之虐待。經查：
  (一)原告主張兩造為夫妻，現婚姻關係仍存續中，92年2 月22日
    兩造因一百九十多萬元不知去向之事發生爭執，其後，原告
    於92年2 月26日因腦溢血住院一個多月，原告出院在家復健
    期間，被告曾於92年8 月18日及之前某二日，外出至凌晨始
    返家，而於返家後猛按門鈴，更於92年9 月間在原告面前抽
    煙等事實，業據原告提出戶籍謄本二份、診斷證明書一份為
    證，且經證人即原告僱請之外勞Sutar Si到庭證稱：「我有
    看到老闆娘抽菸三次，在客廳裡抽，但他平常不抽菸，那時
    老闆在客廳，老闆怕煙味，‧‧‧‧‧‧老闆有拜託老闆娘
    不要抽菸，但老闆娘還是一直抽。」、「（問：老闆娘出去
    有無叫你不要鎖門，但老闆叫你鎖門？）我有鎖門，老闆叫
    我鎖門，但老闆娘有鑰匙。」、「老闆娘有帶鑰匙，但我從
    裡面鎖起來，他打不開。」、「（問：老闆有無告訴你不要
    開門？）老闆有告訴我很晚了不要開門。老闆娘有說如果不
    開門，就要叫警察。」、「（問：很晚是幾點？）十二點。
    」、「（問：幾次？）三次。」等語、證人即復健師張志銘
    結證稱：「（問：有無看過被告抽菸？）我不清楚他有無抽
    菸，但有一次，被告有拿菸請我抽，他也有點菸，但我不知
    道他有沒有抽。」、「原告有禁止，說他身體不好，被告就
    繼續抽，走到客廳裡。」、「沒有煙灰缸，用紙杯裝菸灰，
    印象中紙杯有兩三之菸蒂。」等語明確，而被告對兩造曾於
    92年2 月22日因一百九十多萬元之事發生爭執，其後，原告
    住院一個多月，原告出院後，其因一再遭原告誣陷，為抒解
    鬱悶而在客廳抽了幾口菸，亦曾三次於凌晨返家，因無法進
    門而按門鈴等情，均不否認，是原告所主張之此部分事實，
    應堪信為真實。
  (二)兩造曾於92年2 月22日因一百九十多萬元不知去向一事發生
    爭執，其後，原告於同年2 月26日因腦溢血住院一個多月之
    情屬實，雖如前述，惟原告指稱該筆款項係遭被告取走，且
    被告之此行為乃導致原告引發腦溢血住院之原因，屬虐待原
    告之行為等情，則為被告否認，而原告就此部分之主張並未
    提出任何證據以供本院查證，參以原告以被告涉犯竊取上開
    款項犯行而對被告所提出之刑事告訴，業經臺灣高雄地方法
    院檢察署檢察官以罪嫌不足為由而為不起訴處分確定，有被
    告提出之臺灣高雄地方法院檢察署檢察官93年度偵字第1147
    2 號不起訴處分書一份附卷可稽，顯見被告於原告質問上開
    一百九十多萬元之去向時，堅決否認有取走該筆款項之行為
    ，確屬捍衛自身權益之行為，並無欲藉此爭執激怒原告而使
    原告發生腦溢血之意圖，是原告主張被告之上開爭執行為乃
    虐待原告之行為云云，實屬無據。
  (三)又被告於原告出院後在家復健期間，於凌晨返家後猛按門鈴
    及在原告面前抽菸之行為，固確足以吵醒原告及導致原告吸
    入二手煙而有害健康，然依上開證人Sutar Si所證，係因原
    告叫證人Sutar Si鎖門，導致被告雖有鑰匙仍無法開門，原
    告更於證人Suta r Si 請示是否開門時，表示很晚了不要開
    門，致使被告更加猛按門鈴，顯見被告之猛按門鈴之行為，
    實係原告於明知家門上鎖後被告即無法以鑰匙打開，僅能按
    門鈴請人開門之情形下，猶指示證人Sutar Si鎖門及不要開
    門之行為所招致，原告實不得將遭被告按門鈴之聲響吵響致
    無法入眠之情形全然歸責於被告之晚歸行為；又依上開調查
    證據之結果，被告於凌晨返家猛按門鈴之情形僅有三次，在
    原告面前抽菸之情形亦至多三次，衡量被告為此行為之次數
    甚少，對原告精神上、身體上之侵害程度尚輕，當時兩造婚
    姻生活已持續五年多，及原告對於被告猛按門鈴之行為亦有
    可歸責性等情狀，尚難認被告上開猛按門鈴及抽菸行為已逾
    越一般人所能忍受之程度而有侵害原告人格尊嚴與人身安全
    ，進而危及兩造之婚姻關係，是被告之上開猛按門鈴及抽菸
    行為，尚非不堪同居之虐待行為。
  (四)至原告主張被告曾於92年9 月18日7 時許，在大華村之住處
    持鹽酸欲與原告同歸於盡，遭原告拒絕，而將鹽酸潑灑在原
    告身邊之地上，威脅恐嚇原告之事實，則為被告所否認，證
    人Sutar Si雖到庭證稱曾看見被告用玻璃杯裝鹽酸，潑在被
    告所坐椅子後面等語在卷，然並未證稱當時被告對原告有何
    以言語恐嚇威脅之情事，被告之潑灑行為固足以引發原告之
    恐懼，然衡之被告此舉僅有一次，係潑灑在被告身後之地上
    ，並無何以言詞恐嚇威脅原告之情事，再參以兩造於事發前
    已因原告懷疑被告竊取財物涉訟、原告指示證人Sutar Si鎖
    門使被告無法進門、被告抽菸等事由，導致兩造相處不睦，
    彼此心生嫌隙，則於被告當時並未以言詞恐嚇威脅原告之情
    形下，被告之潑灑行為，亦無非其用以抒發對原告不滿情緒
    之舉動，縱有過當之處，仍尚難認已屬不堪同居之虐待行為
    。
  (五)綜上，原告所主張之被告因一百九十多萬元與原告發生爭吵
    、於凌晨返家猛按門鈴吵醒原告、在原告面前抽菸、將鹽酸
    潑灑在原告身邊地上等行為，均尚難認已屬不堪同居之虐待
    行為，而原告未提出其他證據證明被告尚有何其他虐待原告
    之行為，是原告主張兩造間已有民法第1052條第1 項第3款
    規定之不堪同居虐待之離婚事由，要屬無據。
五、次按有民法第1052條第1 項以外之重大事由，難以維持婚姻
    者，夫妻之一方得請求離婚，同條第2 項定有明文，此項關
    於夫妻請求裁判離婚事由之概括規定，使夫妻得據以請求裁
    判離婚之事由較富彈性，此亦係考量避免婚姻形式化而導入
    破綻主義於離婚事由中之立法。又以該項規定請求離婚，非
    以婚姻已發生難以維持之重大事由為已足，為符公平原則，
    同條第2 項但書復規定，難以維持婚姻之重大事由應由夫妻
    之一方負責者，僅他方得請求離婚。故如夫妻間已發生難以
    維持婚姻之重大事由，而夫妻雙方就該重大事由均需負責，
    若有責程度相同時，雙方均得請求離婚；若有責程度不同時
    ，即應比較衡量雙方之有責程度，僅責任較輕之一方，得向
    責任較重之一方請求離婚。又是否為難以維持婚姻之重大事
    由，其判斷標準為婚姻是否已生破綻而無回復之希望。而婚
    姻是否已生破綻無回復之希望，則應依客觀的標準，即難以
    維持婚姻之事實，是否已達於倘處於同一境況，任何人均將
    喪失維持婚姻意欲之程度而定。再者，民法第1052條第2 項
    之規定乃離婚事由之概括規定，資以補充同條第1 項規定之
    不足，是夫妻一方之行為如不符合同條第一項之離婚事由，
    尚非不得將該行為列入是否有該項所謂重大事由之參考依據
    。經查：
  (一)原告主張被告於原告住院及在家復健期間，對原告冷漠、不
    關心，未盡照顧義務一節，雖為被告否認，並以係因原告對
    被告無好臉色，被告為避免惹原告厭煩，有時只好退避三舍
    ，盡力督促外勞好好看護等語資為抗辯。惟原告之上開主張
    ，經核與證人Sutar Si到庭證稱：「老闆娘沒有照顧老闆，
    我不知道老闆娘在做什麼，都是由我照顧老闆，我24小時照
    顧，我與老闆的房間是一起的，這樣照顧比較方便。」等語
    （詳見本院93年3 月15日言詞辯論筆錄），及證人即曾照顧
    原告之看護甲○○到庭結證稱：其曾於原告在高雄醫學大學
    附設中和紀念醫院住院期間24小時照顧原告約15日，該段期
    間被告雖曾前來探望原告，但僅停留十分鐘至半小時，並未
    每天前來，如有前來亦僅每日一次，比原告子女、媳婦前來
    探望之時間還少，且原告所吃之食物大部分係由原告媳婦、
    女兒準備，在其看來，被告並未貼心的關心原告，跟原告說
    話也話不投機，與原告子女、媳婦相較之下，與原告顯得較
    為疏遠等語相符，且證人甲○○並證稱，原告並無將被告趕
    出病房之情形等語在卷，衡之證人甲○○與兩造並無怨隙，
    且係於具結後為證述，當無甘冒刑事偽證之處罰而為虛偽證
    述之理，是證人甲○○之上開證詞堪可採信，再被告對其上
    開所辯並未提出任何證據以供查證，是原告主張被告於原告
    住院及在家復健期間，未親自照顧原告，有未善盡照顧原告
    義務之情，堪信為真實。
  (二)又原告主張被告曾於92年7 月7 日，擅自持原告之身分證、
    私章並填寫委託書，至高雄市國稅局申請原告之各類所得資
    料及財產歸戶清單，而持之向本院提起給付扶養費訴訟，經
    本院以92年度重家訴字第6 號民事案件審理，原告乃以被告
    涉犯偽造文書罪嫌向台灣高雄地方法院檢察署提出告訴，經
    檢察官提起公訴，由本院以93年度訴字第3249號刑事案件審
    理等情，業據原告提出委託書、兩造身分證影本、民事起訴
    狀、本院家事庭通知書、臺灣高雄地方法院檢察署檢察官93
    年度偵續字第134 號起訴書、本院刑事庭傳票各一份為證，
    並為被告所不爭執，自堪信為真實。
  (三)另被告辯稱原告曾令大樓守衛詳記被告出入時間一節，業據
    被告提出管理員所記載被告搭乘計程車時間記錄一份為證，
    是被告此部分辯稱尚非全然不足採信。至被告辯稱原告生性
    吝嗇、脾氣暴躁，為將被告趕走，動輒藉端生事，百般凌辱
    ，計較被告所吃之水果，浴室馬桶壞了也不修理，甚至故意
    關掉主臥室之淋浴設備，迫使原告搬到一樓女傭室居住，且
    原告自92年初起，不時翻閱被告記事簿偷窺私密，更到處放
    話說被告有男人，破壞被告名譽，不讓被告出門，於晚上故
    意將電視開得很大聲、不准關燈，故意不讓被告睡覺等情，
    均為原告否認，且證人Sutar Si到庭後係證稱，原告沒有叫
    伊數水果之行為，亦無買東西在樓上自己吃之行為，且未曾
    對他人表示被告欲將其毒死、被告在外有男朋友等語在卷，
    而被告並未提出其他證據以實其說，是被告此部分之抗辯尚
    難採信。
  (四)再被告辯稱原告自92年5 月起未再給付被告家庭生活費一節
    ，參以原告自陳自92年8 、9 月起未再給付被告家庭生活費
    等語，顯見原告確實至遲自92年8 、9 月迄今均未給付被告
    任何家庭生活費用。而原告於93年9 月間，尚有總計價值為
    二億五千五百零六萬餘元之資產，並擔任長運投資股份有限
    公司（下稱長運公司）負責人，惟長運公司自86年起至92年
    止，僅92年間有稅後盈餘四百九十六萬餘元，其餘年度均處
    於虧損狀態，且迄至93年8 月26日止，尚有向元富證券、日
    盛證券之融資款項共計一千八百九十三萬五千元，迄至93年
    9 月10日止，則尚有高雄銀行貸款七千九百四十七萬餘元，
    另原告本身迄至93年8 月26日止，尚有向日盛證券融資款項
    一千七百九十一萬七千元，迄至93年9 月10日止，尚有一億
    一千七百十三萬餘元之高雄銀行貸款等情，有原告所提出之
    財政部高雄市國稅局財產歸屬資料清單、長運公司董事及監
    察人名單、長運公司86年至92年之損益表、元富證券客戶融
    資餘額查詢資料各一份、日盛證券客戶融資餘額查詢資料、
    高雄銀行放款客戶授信明細查詢單各二份為證，顯見原告主
    張長運公司非但連年虧損，且尚有近一億元之銀行貸款、證
    券融資款項需清償，而其名下雖有二億多之財產，然亦有諸
    多銀行貸款、融資款項待清償等情非虛。原告本身連同其所
    經營之長運公司有上開為數不少之債務待清償之情固如前述
    ，惟企業舉債經營者比比皆是，多數企業經營者均會運用財
    務槓桿之操作經營企業，即以借貸資金之方式進行投資，以
    獲得高於資金成本之報酬率，況且原告於93年9 月間猶有二
    億多元之財產，其中更包含多筆土地及建物，而長運公司於
    92年間亦已轉虧為盈，有四百九十六萬餘元之稅後盈餘，再
    參以依上開高雄銀行放款客戶授信明細查詢單所載，原告及
    長運企業向高雄銀行所借之上開款項放貸日係自92年12月8
    日起至93年8 月24日止，衡之原告及長運公司向高雄銀行所
    貸款向高達一億九千六百六十萬餘元，數目甚鉅，高雄銀行
    如非審酌原告資力足以清償上開款項，當不可能貿然貸放上
    開款項，顯見原告迄至93年8 月24日最後一筆款項貸放日止
    ，仍有相當之財力，且依上開高雄銀行放款客戶授信明細查
    詢單所載，迄至93年9 月間，上開貸放款項均無逾期繳納本
    息記錄，亦顯見原告並無週轉不靈之情形，是綜上以觀，原
    告尚不得以財務狀況欠佳為由，自92年8、9月起即拒絕給付
    被告任何家庭生活費。
  (五)本院審酌家庭之美滿端賴夫妻雙方互愛、互信、互諒，始期
    有成，本件兩造自92年2 月間起，即因一百九十多萬元不知
    去向一事而心生嫌隙，被告復於原告住院及在家復健期間，
    未善盡照顧原告之責，且未經原告同意即貿然持原告之身分
    證、私章並填寫委託書，至高雄市國稅局申請原告之各類所
    得資料及財產歸戶清單，並於原告因自身健康因素，要求不
    要再抽菸時，猶執意為之，更曾將鹽酸潑灑在原告身後地上
    ，使原告心生恐懼，而原告於明知家門上鎖後被告即無法以
    鑰匙打開，僅能按門鈴請人開門之情形下，猶指示證人Suta
    r Si鎖門及不要開門，致使被告為圖返家只好猛按門鈴，更
    執此為導致其無法入眠之主因而怪罪被告，且令大樓守衛詳
    記被告出入時間，使被告倍感未被尊重，更於仍有相當財力
    、無週轉不靈之情形下，自92年8 、9 月起即斷然拒絕給付
    任何家庭生活費予被告，兩造之上開行為，均顯見兩造並未
    秉持互愛、互信、互諒之心態對待他方，而動搖兩造婚姻之
    誠摯情感基礎，且已達於倘處於同一境況，任何人均將喪失
    維持婚姻意欲之程度，難以期待重新建立互敬、互重、互信
    之婚姻生活，且此婚姻破綻之發生可歸責於兩造，兩造之有
    責程度相等，從而原告依民法第1052條第2 項規定請求判決
    離婚，於法自無不合，應予准許。
六、訴訟費用負擔之依據：民事訴訟法第78條。
中　　華　　民　　國　　94　　年　　6 　　月　　22　　日
                  家事法庭法  官  黃悅璇
右為正本係照原本作成
如對本判決上訴須於判決送達後二十日內向本院提出上訴狀
中　　華　　民　　國　　94　　年　　6 　　月　　23　　日
                          書記官　王治華
